臺灣臺北地方法院民事判決
103年度建字第430號
原      告  福泉工程股份有限公司

法定代理人  黃素玲  
訴訟代理人  黃鈺華律師
複  代理人  沈奕瑋律師
被      告  臺北市政府工務局衛生下水道工程處

法定代理人  程培嘉  
訴訟代理人  林光彥律師
            楊蕙謙律師
上列當事人間請求給付工程款等事件，本院於民國111年4月8日
言詞辯論終結，判決如下：
    主  文
被告應給付原告新臺幣肆佰壹拾陸萬陸仟柒佰陸拾伍元，及其中
新臺幣參佰陸拾貳萬伍仟捌佰捌拾元，自民國一百零三年十二月
二十三日起；餘新臺幣伍拾肆萬零捌佰捌拾伍元，自本件判決確
定翌日起，均至清償日止，按週年利率百分之五計算之利息。
原告其餘之訴駁回。
訴訟費用由被告負擔百分之六，餘由原告負擔。
本判決原告勝訴部分於原告以新臺幣壹佰參拾捌萬元為被告供擔
保後，得假執行，但被告如以新臺幣肆佰壹拾陸萬陸仟柒佰陸拾
伍元為原告預供擔保，得免為假執行。
原告其餘假執行之聲請駁回。
    事實及理由
壹、程序方面
一、按當事人得以合意定第一審管轄法院，但以關於由一定法律
    關係而生之訴訟為限；前項合意，應以文書證之；被告不抗
    辯法院無管轄權，而為本案之言詞辯論者，以其法院為有管
    轄權之法院，民事訴訟法第24條、第25條分別定有明文。查
    兩造簽訂之工程採購契約（下稱系爭契約）第23條第4款約
    定：「…，並以■機關□本工程（由機關於招標時勾選；未
    勾選者，為機關）所在地之地方法院為第1審管轄法院。」
    （見本院卷㈠第121頁），而被告機關所在地係位於臺北市大
    同區，即兩造業已合意由管轄大同區之臺灣士林地方法院為
    第一審管轄法院。然被告於本件訴訟中並未抗辯本院無管轄
    權而逕為本案之言詞辯論，揆諸前開規定，本院就本件訴訟
    有管轄權。
二、按訴狀送達後，原告不得將原訴變更或追加他訴。但擴張或
    減縮應受判決事項之聲明者，不在此限，民事訴訟法第255
    條第1項但書第3款定有明文。次按原告於判決確定前，得撤
    回訴之全部或一部；但被告已為本案之言詞辯論者，應得其
    同意；訴之撤回，被告於期日到場，未為同意與否之表示者
    ，自該期日起；其未於期日到場或係以書狀撤回者，自前項
    筆錄或撤回書狀送達之日起，十日內未提出異議者，視為同
    意撤回，民事訴訟法第262條第1項、第4項分別定有明文。
    查，原告起訴訴之聲明原為：「一、被告應給付原告新臺幣
    （下同）6,608萬2,849元，及自起訴狀繕本送達之翌日起至
    清償日止，按週年利率5％計算之利息。二、訴訟費用由被告
    負擔。三、原告願供擔保，請准宣告假執行。」，嗣後追加
    聲請請求：被告應返還彰化銀行民生分行335萬元定存單（
    號碼為EA0000000）予原告（見本院卷㈡第4頁）。又因被告
    於104年2月11日清償工程款585萬7,016元，且於104年3月31
    日讓原告領回前開定存單，原告於104年4月8日具狀減縮原
    聲明第1項中請求被告給付工程款之金額，而聲明：被告應
    給付原告6,022萬6,806元，及其中6,018萬6,689元自起訴狀
    繕本送達翌日起至清償日止，按年息5％計算之利息；並撤回
    前開追加之第2項請求（見本院卷㈡第209-210、235頁）。被
    告於言詞辯論期日到場，經10日未對原告訴之撤回表示異議
    ，視為同意撤回。是原告訴之減縮部分，合於前開規定，應
    予准許；原告訴之撤回部分，已生合法撤回之效力而不在本
    件審理之範圍。
三、原告之法定代理人於本院審理中由黃崇能變更為黃素玲，有
    股份有限公司變更登記表在卷可稽（見本院卷㈧第147-149頁
    ），並經黃素玲聲明承受訴訟（見本院卷㈧第143頁）；被告
    之法定代理人於本院審理中則由陳永輝依序變更為陳世浩、
    張郁慧、李建賢、林昆虎、程培嘉，有歷次臺北市政府之人
    事派令可證（見本院卷㈢第211頁，卷㈤第160頁，卷㈥第123頁
    ，卷㈦第6頁，卷㈧第209頁），陳世浩、張郁慧、李建賢、林
    昆虎、程培嘉等人亦陸續聲明承受訴訟（見本院卷㈢第210頁
    ，卷㈤第159頁，卷㈥第122頁，卷㈦第5頁，卷㈧第208頁），核
    與民事訴訟法第170條、第175條第1項規定，並無不合，應
    予准許。
貳、實體方面 
一、原告主張：
  ㈠伊於民國100年8月31日以新臺幣（下同）1億3,400萬元標得
    被告「龍形隧道繞流管工程（緊急發電機含附屬設備及基礎
    工程）」（下稱系爭發電機工程），兩造並於100年9月15日
    簽訂工程採購契約（下稱系爭契約）。系爭發電機工程於10
    0年9月21日開工，並於103年6月20日竣工，然如本判決附表
    1「原告主張」所示變更追加之工程費用、不應扣之逾期違
    約金、展延工期費用以及遲延給付工程款585萬7,016元之法
    定利息迄今仍未獲被告清償，茲分述如後：
　⒈變更追加費用2,303萬1,941元：
　  系爭發電機工程有應變更設計但「完全沒有」辦理變更之漏
    項金額1,227萬0,259元（如本判決附表2「原告主張」項次1
    至41），以及應辦理設計變更但辦理變更「不完全、不合理
    」金額818萬9,483元（如本判決附表3「原告主張」項次1至
    12）。前二項金額尚應分別加計按比例計算之安全衛生費、
    自主品管費、自主品管檢驗費、稅什費（含保險費、包商利
    潤及營業稅）154萬1,144元（如判決附表2「原告主張」項
    次42至45）及103萬1,055元（如判決附表3「原告主張」項
    次13至16），合計變更追加費用為2,303萬1,941元（如判決
    附表1「原告主張」之「小計（項次一）」）。爰依系爭契
    約第3條第2款、第21條第1款第3目及第4目、民法第491條規
    定，請求被告給付。
  ⒉遭扣逾期違約金2,716萬0,490元：
　　系爭發電機工程開工日為100年9月21日，原定於102年1月12
    日竣工，係因可歸責被告之因素使實際竣工日延至103年6月
    20日(延後524日)。被告已同意免計工期150日（如本判決附
    表4「原告主張」項次1），惟仍認定逾期374日(524日－150
    日＝374日)，而於工程款中扣逾期違約金2,716萬0,490元。
    然除被告已同意免計工期之部分外，其應再依據本判決附表
    4「內容」項次2至8所示事由免計工期如「原告主張」所示
    期間與日數（尚未扣除重疊期間之日數，見本院卷㈤第81頁
    原告附表2-2），扣除前開期間重疊之日數後，應再免計工
    期592日（見本院卷㈠第52頁原告附表3之計算）。另系爭發
    電機工程有漏項之部分，如本判決附表5「工程內容」所示
    ，應延長工期505日，如本判決附表5「原告主張延長日數」
    所示（見本院卷㈠第106頁原告附表8）。前述免計、延長工
    期扣除重疊日數部分後，被告應展延工期819日（見本院卷㈠
    第107頁原告附表9），經展延後，伊並未逾期，被告應返還
    原告遭扣逾期違約金，茲就各應展延工期事由分述如下：
  ⑴新設發電機組型錄送審，免計258日：
    依系爭契約第11條第2款附件約定，電力設備之送審期限為
    簽約後30日曆天，設計監造單位須於原告送審後之5日內審
    查完畢。故原告須於簽約日(100年9月15日)後30日內，即同
    年100年10月14日以前送審。原告已於期限內，即100年10月
    14日提送柴油引擎發電機組規格型錄(含證照)，然為設計監
    造單位萬銘工程科技股份有限公司（下稱萬銘公司）所檢還
    ，之後屢次檢送，均遭退回。問題之根源係因柴油引擎發電
    機細部設計圖說與施工現場有不一致之疑義，需設計監造單
    位先行澄清，始能再行提送。然設計監造單位遲至101年6月
    13日之協調會議始澄清疑義，被告於101年6月27日始發函同
    意備查101年6月13日之疑義協調會議紀錄，原告始有相關送
    審資料之標準可循，經送審核可後據以施作。自100年10月1
    4日起至101年6月27日止，共計258日，原告為等待設計單位
    釐清疑義及被告核備送審標準，不可歸責廠商，應免計工期
    258日（尚未扣除重疊日數）。
  ⑵既設發電機及附設設備拆除：
  ①確認拆除既設設備項目、拆除既設設備擺放位置之確認，免
    計工期146日：
　  系爭契約詳細價目表項次1.1.2「既有冷卻水塔及相關附屬
    設施拆除(運至業主指定地點)」及1.3.8「既設發電機組拆
    卸搬運至業主指定位置」之既有設備拆卸搬運，需運至業主
    指定地點。依預定於100年12月15日開始施作，然被告於101
    年2月23日才釐清需拆除之設備及界面，於101年5月9日會議
    方指定拆除設備存放地點，此段延滯期間，不可歸責原告，
    應自100年12月15日至101年5月9日免計工期共146日。
  ②拆除計畫送審延宕，免計工程33日：
　　依系爭契約文件「公共工程施工階段契約約定權責分工表」
    之「2.工程施工階段」之「8.分項施工計畫」約定，（分項
    施工計畫）係由監造單位審查核定後送交被告備查，亦即分
    項施工計畫本來可以在經過設計監造單位核定後，伊即進場
    施作。然被告為加強監督監造單位萬銘公司，在「既有發電
    機組及相關附屬設施拆除計畫」於101年4月6日經監造核定
    後，卻於101年4月11日否決之，使伊須重複修改提送計畫，
    至101年5月14日，始獲被告同意備查。此可歸責設計監造單
    位，設計監造單位係被告之履行輔助人，故如可歸責設計單
    位，被告須與其負同一責任。101年4月12日至同年5月14日
    之延滯，不可歸責於伊，應免計工期33日。
  ⑶廢泥漿運棄核發四聯單，免計工期108日：
    依施工預定進度表，工程項目「三、6基礎地盤硬化改良」
    應於101年3月31日開始施作。依權責分工表約定，合法土資
    場或借土區資料送審，伊應於預定產出餘土前20日為之，而
    監造之審定則為5日。伊應於101年3月31日之20日前，即101
    年3月11日送審，監造單位有5日之審查期限，被告至遲應於
    101年3月31日起應核發四聯單。伊於101年2月24日函文請求
    澄清並回覆廢泥漿處理方式及運棄四聯單核發之問題，被告
    於同年3月7日協調會議要求向臺北市營建剩餘土石方資源處
    理商業同業公會（下稱台北市土方公會，與系爭契約之公共
    工程施工階段契約約定權責分工表(無委託專案管理廠商)使
    用相同文字）提送審查，復於101年4月3日函文請求新北市
    工務局協助審查伊提送之「剩餘資源處理計畫(B6廢泥漿)」
    。惟前開兩單位皆函覆非主管機關。依內政部96年函頒修正
    之「營建剩餘土石方處理方案」，公共工程之剩餘土石方處
    理係由工程主辦(管)機關負責督導承包廠商對於剩餘土石方
    之處理，因此，廢泥漿處理計畫係應由本案工程主辦(管)機
    關即被告負責審查。被告遲至101年5月28日始同意處理，於
    同年7月16日始就相關文件用印完畢，伊方得據以處理相關
    作業。被告延宕送審期間，不可歸責伊，應辦理變更設計及
    免計工期自101年3月31日至7月16日共計108天。
　⑷防音箱（即「屋外箱型防音罩」）設置：
  ①防音箱之尺寸確認，延長186日：
　  防音箱之設置施工應列於要徑上，設計監造單位漏未列入，
    為其疏失，合先敘明。又伊於101年9月3日已發函被告，表
    明表示主變電站頂樓增設發電機之「屋外箱型防音罩」(即
    防音箱)由於原細部設計圖A-04之尺寸為長13.5M寬4M高4.5M
    ，恐會影響日後發電機保養及維修(護)之作業空間，並於同
    年10月間的會議亦有提及。惟設計監造單位遲於102年2月20
    日始發函告知三樓發電機用防音箱之可允許最大尺寸(長度1
    5.2M寬5M高6M)，並要求伊結合設備操作維護保養空間及所
    需功能要求，修正消音箱相關設計後，再提出送審資料供審
    查。至102年3月7日會議時，始確定防音箱安裝之位置及尺
    寸長度，同年3月19日監造設計單位方提供屋頂防音箱基座
    安裝之土木結構設計圖給原告。應免計工期自101年9月3日
    至102年3月7日，計186日。
　②被告及委任之設計監造單位確定要求伊提送技師簽證施工圖
    ，免計69日：
　　系爭發電機工程之主變電站（下稱系爭建物）屬舊有建物，
    伊早在101年7月26日及101年8月27日之現場會勘紀錄中即明
    示系爭建物結構及現場有許多問題。由於防音箱係置於系爭
    建物上，故該建築物究竟能承載多重之防音箱設備，取決於
    建物結構狀況、防音箱之尺寸、位置、規格等因素，此應屬
    設計監造單位之責。依102年2月19日被告檢送之101年2月6
    日之疑義澄清會議紀錄，若證明防音箱無法按原細部設計圖
    說之載重或空間施作，則應辦理變更設計。惟如前述，防音
    箱之最大尺寸及位置，係於102年3月7日始確定，同年4月18
    日被告才同意相關資料之備查。設計監造單位不履行設計之
    責任，卻於102年4月11日核定防音箱送審時要求伊依據伊先
    前所提送框架圖進一步繪製詳細施工圖，並要求特別注意突
    出防音箱框架屋頂之設施，其垂直及風力荷重之支撐固定須
    作檢討，並須由專業技師簽署，作為現場施工之依據。然伊
    為施工單位，非設計單位，理應由被告依會議結論要求設計
    單位提供相關變更設計圖說及專業技師簽署，再由施工單位
    據以配合現場施作。且系爭發電機工程於公開招標公告時已
    註明工程為非統包案且不需實施技師簽證。原告於102年4月
    16日發函給被告表達此旨。惟被告於102年5月27日北市工衛
    施字第10232598700號函所檢送之102年5月15日會議紀錄，
    仍決議堅持由伊提送施工圖說，並請監造、設計單位覈實審
    查檢核，是否符合結構安全後據以施作。此工作超出系爭契
    約承攬範圍，不可歸責伊，應辦理變更設計及免計工期自10
    2年3月8日至102年5月15日，計69日。
　③既有建築結構有裂紋，免計20日：
　　設計監造單位於設計時未發現建築結構有裂紋，於102年9月
    3日，經設計監造單位核定防音箱配置圖面後、施工前才發
    現，為確定是否可施作，即要求伊停工，直至102年9月23日
    始同意得以施作。自102年9月4日至102年9月23日，應免計2
    0日。　
  ⑸新增噪音規範，免計72日：
    系爭契約係於100年9月15日訂定，須依契約規範16231章第7
    .10.1節規定測試噪音量Leq。伊業於102年12月11日測試完成
    符合規範，並經被告備查。然設計監造單位卻於103年2月21
    日函文要求原告遵守之新「環境噪音測量方法」，此增加之
    工作，不可歸責伊。應免計工期自102年12月12日至103年2月2
    1日，共72日。
  ⑹圖面不符（柴油引擎發電機細部設計圖說與工現場不一致）
    ，免計284日：
    因柴油引擎發電機細部設計圖說與施工現場不一致，伊無法
    提出送審文件。被告於101年6月15日函送之101年6月7日柴
    油引擎發電機組規格型錄審核之標準與依據檢討會議紀錄記
    載：「六、會議結論：(一)、有關柴油引擎發電機設計圖說
    與施工現場不一致之疑義，請監造單位與設計單位會同承商
    ，儘速召開會議澄清。…。」，然至102年3月14日協調會，
    始作成由設計單位提供本案儀控施作之相關依據之結論。嗣
    設計單位於102年3月25日方檢附運轉訊號欄位需求一欄表，
    造成伊無法接續施作工程，亦不可歸責，應免計工期101年6
    月15日至102年3月25日，計284日。
  ⑺契約原定測試規範之修改確認，免計64日：
    伊依施工規範16231章柴油引擎發電機組第7.10.2節提送功
    能試車計畫，經被告於101年08月22日備查。另依102年11月
    29日會議紀錄：「七、結論(四)經測試新設3、4號油引擎發
    電機並聯負載功能正常)並依會議中(二)監造單位意見：新
    設3、4號柴油引擎發電機並聯負載功能若經測試正常…，代
    操作單位緊急狀態操作之用」，可知新設2台發電機組已測
    試正常並交代操單位供緊急狀態操作。伊再於102年12月11
    日進行四台發電機組運轉，其測試報告亦經被告備查。然10
    3年02月13日會議紀錄：「(二)設計廠商意見2.有關施工規
    範第16231 章7.10.15節測試項目，考量現場負載端設備(抽
    水機等)無法依比例精準供給，且本測試係6小時耐力測試為
    主，以廠區三組抽水機再輔以站區內其餘小型設備作為負載
    端，進行測試，本公司確認承商所述25%-30MIN，50%-30MIN
    ，75%-30MIN，110%-60MIN；現場精準辦理，故將該節測試
    規定修正如下：測試時間原則以無負載10分鐘、負載100% 4
    小時50分鐘及負載101%以上1小時」。前述會議中對規範修
    改之確認，不可歸責於伊，應免計工期期間102年12月12日
    至103年2月13日計64日。
　⑻以上免計工期事由，扣除重疊日數後，應免計工期592日。
　⑼系爭發電機工程有漏項等工程，如本判決附表5「工程內容」
    所示，應延長工期共計505日，不同工項應加計工期與整體
    工期計算如判決附表5「原告主張」所示（見本院卷㈠第106
    頁原告附表8）。前述免計、延長工期扣除重疊日數部分後
    ，應展延工期819日（計算見本院卷㈠第107頁原告附表9），
    經展延後，伊並未逾期，卻遭被告扣逾期違約金。依系爭契
    約第3條第2款及第5條第1款第3目、民法第491條第1項、第1
    79條規定，請求被告返還所扣逾期違約金2,716萬0,490元。
　⑽退步言，因被告實際上未因遲延而受有損失，被告請求伊賠
    償至最高額度違約金即契約總價20％，並非公允。應按民法
    第251條、第252條規定予以酌減。系爭發電機工程於約定完
    工日即102年6月11日前，累計估驗計價金額達6,621萬4,989
    元，在已完成之工作部分，被告並無未受有損害。於計算違
    約金金額時，應將此等不受遲延影響之工程部分扣除，即6,
    958萬7,463元（1億3,580萬2,452元-6,621萬4,989元＝6,958
    萬7,463元）為計算基準，最高僅為1,391萬7,493元。
  ⒊展延工期費用462萬0,611元：
　  系爭發電機工程開工100年9月20日至竣工103年6月20日，實
    際工期為1004日，扣除契約原定履約期限為480日，逾期之
    天數為524日(含加上被告已同意免計工期150日)，因伊日夜
    趕工，始得以逾期524日後完工，惟系爭發電機工程尚應展
    延工期819日。爰依系爭契約第4條第10款第8目、第5目、民
    法第491條第1項、第2項、第505條、第227條第2項、第227
    條之2之規定，請求展延工期524日費用462萬0,611元。
  ⒋工程款585萬7,016元之遲延利息：
　  伊原起訴請求被告給付工程款中585萬7,016元部分，因被告
    於起訴後清償該筆款項，故伊撤回該部分起訴。然被告無正
    當理由遲延給付，爰依民法第229條、231條規定，請求被告
    給付自起訴狀繕本送達之翌日起至清償之日止（103年12月2
    3日起至104年2月10日止，共50日）之遲延利息4萬0,117元
    （585萬7,016元× 5％× 50日/365日＝4萬0,117元）。
  ⒌綜上，被告應給付原告5,485萬3,159元，如判決附表1「原告
    主張」之「總計（項次一至四）」等語。
  ㈡聲明為：
  ⒈被告應給付原告6,022萬6,806元，及其中6,018萬6,689元自
    起訴狀繕本送達翌日起至清償日止，按年息5％計算之利息。
  ⒉願供擔保，請准宣告假執行。
二、被告則以：
  ㈠原告本件請求，並無理由，分述如下：
　⒈判決附表1項次一「變更追加費用」部分：
　⑴判決附表1項次一.1「漏項」：
　　依施工規範補充說明書第16231章柴油引擎發電機組之相關
    規範，原告應利用原有發電機房之空間，按該空間之載重限
    制，提供二套一定規格、功能柴油發電機組之設計、製造、
    運輸、安裝及測試，以取代原既有之3號發電機組並發揮應
    有之效能，故原告並非如一般工程契約僅負責按圖施工，而
    係包括該工程實際施工內容之決定；易言之，伊僅規範功能
    及規格，如何達成此項功能及規格，則由原告實際進行設計
    及決定。且系爭發電機工程細部設計圖中亦明確規定「新設
    發電機組及附屬設備尺寸供參考，施作時須配合現地及實際
    尺寸施作」，故系爭發電機工程中設計單位所提供發電機組
    及附屬設備之尺寸僅供承攬廠商即原告參考，實際上原告仍
    須配合現場空間及其所設置之發電機組尺寸設計施作。從而
    ，系爭發電機工程所提供之細部設計圖，僅係伊提供系爭發
    電機工程承攬廠商現場既有施作空間之概要及相關既有配置
    之示意圖，原告就系爭發電機工程仍須按現場之空間及載重
    狀況決定實際之施作內容。因此，系爭發電機工程係由原告
    進行實際之設計，伊提供之細部設計圖並非實際之施工內容
    ，原告僅以細部設計圖與竣工圖之差異，即主張本件有工程
    漏項，顯無理由。系爭契約所要求者為功能及規格，只要伊
    沒有要求新的功能及規格，即在當初約定之工程項目內，並
    無工程漏項之情形，原告試圖將系爭發電機更新工程與一般
    土建工程混淆，顯係對本件工程契約之誤解，不足採納。
　⑵判決附表1項次一.3「變更設計不完全不合理」：
　　本件並無變更設計之情形，本件工程係由原告負責設計，並
    非僅有施工，原告主張變更設計不完全、不合理等語，均顯
    無理由。
　⑶判決附表1項次一.2「漏項之安全衛生費、自主品管費、自主
    品管檢驗費、稅什費（含保險費、包商利潤及營業稅）」、
    項次一.3「變更設計不完全不合理之安全衛生費、自主品管
    費、自主品管檢驗費、稅什費（含保險費、包商利潤及營業
    稅）」：
　　系爭發電機工程並無須辦理變更設計之情況，又系爭發電機
    工程之遲誤亦係因原告未依約提交完整之審核資料並進行相
    關發電機組測試所致，為可歸責於原告之事由，從而原告不
    得依原契約價金之比例請求被告增加給付安衛費、自主管理
    費及自主品管材料檢驗費。
　⒉判決附表1項次二「遭扣逾期違約金」部分：
　　系爭發電機工程於100年9月21日開工，預定竣工日期為102
    年6月11日，實際竣工日期為103年6月20日，另免計入工期
    天數150日，共計逾期374日。伊乃依系爭契約第18條第1款
    及第4款約定，每日依契約價金總額1‰計算逾期違約金，並
    以系爭發電機工程結算總價1億3,580萬2,452元之20%為計罰
    逾期違約金之上限，共計2,716萬0,490元（1億3,580萬2,45
    2元×20%＝2,716萬0,490元），並自系爭發電機工程之工程尾
    款中扣抵。而原告主張展延工期並無理由，分述如下：
　⑴新設發電機組型錄送審，免計258日部分：
    系爭發電機工程並無新設柴油引擎發電機細部設計圖說與該
    工程之施工現場不一致而產生施作疑義之情，原告本應依施
    工現場空間及載重之限制提送符合契約所約定規範之柴油引
    擎發電機具，惟原告不僅遲延送審，且遲延送審之文件亦不
    符契約規範，從而審核新設柴油引擎發電機設備規格所耗費
    之時程，均係因原告未提送符合契約規範之資料所致，屬可
    歸責於原告之事由，不得以此主張免計工期。
  ⑵既設發電機及附設設備拆除，免計工期146日、33日部分：
　①既有冷卻水塔及相關附屬設施拆除工程部分，依原告提送之
    施工預定進度表所載，雖預定於100年12月15日開始進行施
    作，惟因可歸責於原告之事由，遲未通過前開柴油引擎發電
    機設備規格資料之審核，以致後續工程項目遲延。從而該預
    定進度表所載進行拆除工程之期日100年12月15日，並非原
    告實際欲施工之期日，此依原告遲至101年2月1日始提送拆
    除計畫即足以證明，故原告以預定進行拆除施工期日100年1
    2月15日起算免計工期，顯無理由。
  ②原告於101年2月1日所提送之拆除計畫，因欠缺施工圍籬範圍
    圖、各項拆除設備尺寸圖、拆除設備未分項列表等待補充及
    修正之項目，而遭設計監造單位於101年2月2日審退，並要
    求原告應依審查意見之內容修正後再行提送，故原告遲延施
    作系爭拆除工程，係因其未依約提出拆除計畫所致，與被告
    未於預定施工期日前指定拆除項目之地點無涉。
　③依系爭契約第9條第2款第4目、工程施工規範第02220章工地
    拆除3.施工3.1.3規定，原告就系爭拆除工程提送之拆除計
    畫，本應納入相關保護措施及勞工安全防護措施等內容，惟
    其未依約擬定完整之拆除計畫而無法於一定期間內為伊同意
    核備，實因可歸責於原告之事由所致，不因設計監造單位是
    否曾同意核備而有不同，原告以此主張免計工期實無理由。
　④系爭發電機工程所提供之細部設計圖，僅係伊提供系爭發電
    機工程承攬廠商現場既有施作空間之概要及相關既有配置之
    示意圖，原告就系爭發電機工程仍須按現場之空間及載重狀
    況設計及決定實際之施作內容，包括拆除項目之存放地點及
    拆除範圍均應由原告自行到現場勘查後，進行設計及決定，
    規劃於拆除計畫中。伊為使原告得以順利施作系爭發電機工
    程，始會同監造單位及原告於施工現場進行會勘，惟此不影
    響拆除項目之存放地點及拆除範圍均應由原告自行設計及決
    定之事實，並無原告所稱無法釐清拆除範圍而須辨理變更設
    計並延長工期之情況。
  ⑶廢泥漿運棄核發四聯單，免計工期108日：
    依系爭契約第9條第31款、第1條第1款第4目、權責分工表1.
    工程開（施）工前項次7合法土資場或借土區資料送審「辦
    理、審查、審定、核定期限」、施工規範補充說明書第0232
    3R章棄土第1.5.2節施工計畫、第4.2.2節約定，原告應自覓
    符合契約及相關法規要求之合法土資場或借土區，並於預定
    產出餘土之前20日提出廢泥漿處理計畫送審。伊亦於100年1
    2月23日召開之工程協調會議中，要求原告依約應儘速覓妥
    合法之營建廢棄物處理場所，並將該處理場所之相關資料函
    報審查。惟原告遲至系爭發電機工程中基礎地盤硬化改良工
    程預定進場施作期日（即101年4月1日）之前10日即101年3
    月22日始向監造單位提送公共工程營建剩餘資源運送處理之
    相關文件進行審查，從而該相關審查期間之延誤係因原告延
    遲提送審查資料所致，屬可歸責於原告之事由，故原告不得
    依此主張免計工期。依一般工程實務之慣例，因施工所產出
    之廢泥漿得暫置場區，待相關審查程序完成後始進行運棄作
    業，從而相關文件之核發期程，不影響原告實際施作系爭發
    電機工程之進度，故原告主張因伊延遲核發廢泥漿運棄四聯
    單以致工程之延宕，顯無理由。
  ⑷防音箱設置：
  ①防音箱之尺寸確認，延長186日：
　A.依施工規範補充說明書第16231章柴油引擎發電機組第1.2、
    1.6、1.8、7.1.1.1、7.1.2、7.1.2.4、7.5.1、7.5.14、7.
    11.12、7.11.13節及細部設計圖（圖號A-01、E-04）規定，
    系爭發電機工程中設計單位所提供之防音箱等發電機組附屬
    設備之尺寸僅供承攬廠商即原告參考，實際上仍須配合現場
    空間及原告所設置之發電機組尺寸設計施作。且原告亦應提
    出其發電機組所有附屬配備之外型尺寸、荷重分佈圖、依實
    際需求設計進風及通風系統等。又依黑煙淨化器、消音器位
    置自行設計屋外箱型防音罩尺寸、噪音防制等，亦屬原告於
    系爭發電機工程中責任施工之範疇。從而系爭發電機工程防
    音箱之設置，本屬原告按其發電機組設置而自行設計安置之
    附屬配備，並無因設計單位之設計瑕疵而應辦理變更設計之
    情況，不應延長工期。
　B.原告於101年9月3日提出疑義，伊於101年10月1日、4日即辦
    理施工疑義澄清及檢討會議，請原告於101年10月9日提出相
    關設備尺寸供設計單位檢討。原告雖於101年12月5日及102
    年1月21日分別提送系爭防音箱之相關資料予監造單位進行
    審核，惟原告並未於該等資料中說明該防音箱尺寸過大而無
    法立於原設計結構基座之原因及原設計之遮雨棚應如何處理
    等問題，亦未提供防音箱支撐詳圖等因素，未能符合系爭發
    電機工程設備規範與功能之要求而遭監造單位審退。嗣後，
    原告於102年3月7日研商會議中，提出取消遮雨棚，並將防
    音箱設於原設計遮雨棚墩座之建議，伊與監造單位均於該會
    議中同意該意見。原告復於102年7月26日再次提送系爭防音
    箱等資料予監造單位審查，監造單位與伊均同意核定及備查
    。從而，系爭防音箱之設置，係因原告未依約提出送審資料
    所致，並非設計單位之設計瑕疵，可歸責於原告由，故原告
    主張免計及延長工期實無理由。　
　②被告及委任之設計監造單位確定要求提送技師簽證施工圖，
    免計69日：
　　依施工規範補充說明書第16231章第1.6、1.8、7.5.14、7.1
    1.12、7.11.13節，原告就系爭發電機工程應負責所有須專
    業技師簽證及送審事項，所有費用已包含於發包總價中，不
    得另外要求給付。從而原告對於系爭防音箱之設置依約應提
    供含技師簽證及相關計算之施工圖。至系爭發電機工程公開
    招標公告記載之無須依公共工程專業技師簽證規則實施技師
    簽證部分，係指該工程之設計廠商無須依該簽證規則辦理該
    工程之設計簽證，並非免除系爭發電機工程中所明定承攬廠
    商應辦理簽證之各工程項目。另按公共工程專業技師簽證規
    則第5條第1項、第6條規定、公共工程實施簽證範圍、簽證
    項目及中央目的事業主管機關一覽表，可知公共工程專業技
    師簽證規則所規範者，係設計、監造單位。系爭發電機工程
    非公共工程專業技師簽證規則第5條第1項各款應實施技師簽
    證範圍，故招標公告「是否屬公共工程實施技師簽證範圍」
    欄位填載「否」，係指系爭發電機工程非屬上開規定應實施
    技師簽證之特定工程類別，無涉技師簽證費用。
　③既有建築結構有裂紋，免計20日：
　　並非監造單未於設計階段未實地勘查現況，以致既有建築結
    構有裂紋。該結構裂紋，係施工時始察覺，伊僅請原告於施
    工時持續觀察裂紋狀況，並未命原告停工。　
  ⑸新增噪音規範，免計72日：
    依施工規範補充說明書第00010節工程總則26.10規定，原告
    應遵守系爭契約有效期間中之各法令，對於系爭契約簽訂後
    所實施之法令亦同。另該環境噪音測量方法，亦於監造單位
    103年2月21日函文通知原告前，於100年11月15日早已公告
    ，原告早可預先準備，並非原告於履約過程中無法預期之風
    險。故原告以此主張工期之免計、延長並請求增加價金，顯
    無理由。另施工規範補充說明書第16231章柴油引擎發電機
    組第7.10.19節之規定，係噪音檢測結果之標準值，環境噪
    音測量方法則為噪音檢測之方式，伊並未變更或提高原契約
    約定之噪音檢測標準，對於原告並無更為不利之影響。再者
    ，噪音測試報告本應依約進行測試與核定，不因環境噪音測
    量方法之存否而有影響。
  ⑹圖面不符（柴油引擎發電機細部設計圖說與工現場不一致）
    ，免計284日：
    施工規範補充說明書第16231章柴油引擎發電機組之相關規
    範已載明，原告依約應利用原有發電機房之空間，按該空間
    之載重限制，提供二套一定規格、功能柴油發電機組之設計
    、製造、運輸、安裝及測試，以取代原既有之3號發電機組
    並發揮應有之效能，故原告並非如一般工程契約僅負責按圖
    施工，而係包括該工程實際施工內容之決定。易言之，伊僅
    規範功能及規格，如何達成此項功能及規格，則由原告實際
    進行設計及決定。且系爭發電機工程細部設計圖中亦明確規
    定「新設發電機組及附屬設備尺寸供參考，施作時須配合現
    地及實際尺寸施作」，故系爭發電機工程中設計單位所提供
    發電機組及附屬設備之尺寸僅供承攬廠商即原告參考，實際
    上原告仍須配合現場空間及其所設置之發電機組尺寸設計施
    作。因此，系爭發電機工程所提供之細部設計圖，僅係伊提
    供系爭發電機工程承攬廠商現場既有施作空間之概要及相關
    既有配置之示意圖，原告就系爭發電機工程仍須按現場之空
    間及載重狀況決定實際之施作內容；施工規範補充說明書第
    00010節工程總則10.3亦規定，原告應提供相關設備之配置
    、安裝圖說進行審查。從而，系爭發電機工程並無原告所稱
    系爭柴油引擎發電機之細部設計圖說與該工程之施工現場不
    一致而產生施作疑義之情況，原告遲誤送審及施工期間實係
    因其自身之行為所致，故其主張該耗費之期間應予免計工期
    ，顯無理由。
  ⑺契約原定測試規範之修改確認，免計64日：
    依施工規範補充說明書第16231章柴油引擎發電機組第1.2節
    ，系爭發電機工程係由承攬廠商即原告新設置兩組柴油引擎
    發電機，並將該新設置之機組與既有之兩組柴油引擎發點機
    發揮並聯、發電及供電之完整功能，從而須拆除既有發電機
    組控制線路以利其與新設機組進行整合並聯功能。惟因系爭
    發電機工程施工現場為雙北地區污水處理之重要前置抽水加
    壓站，須先行確認新設置兩組發電機之功能正常後，始得拆
    除既有控制線路以俾功能之整合。然原告並未依施工規範補
    充說明書第16231章柴油引擎發電機組第7.10、7.10.15節之
    加載測試規定，進行並聯加載測試。因考量系爭發電機工程
    施工現場負載端設備（如抽水機等）實際之狀況，無法依施
    工規範補充說明書第16231章第7.10、7.10.15節規定進行整
    體測試，從而將前開原規定之測試標準「無負載-10MIN，25
    %-30 MIN，50%-30MIN，75%-30 MIN，100%-60 MIN，110%-6
    0 MIN，100%-60 MIN」修正為「測試時間原則以無負載10分
    鐘、負載100%4小時50分鐘及負載101%以上1小時」，以符合
    系爭發電機功能測試需求及測試之可行性。該修正後之測試
    內容已相對簡化原契約約定之檢測內容，亦即刪減負載25%-
    30 MIN、50%-30 MIN、75%-30 MIN之測試，尤其是降低了負
    載逾100%之測試標準，從「110%-60 MIN」降低為「101%以
    上1小時」之測試內容，顯為更有利於原告之測試標準，實
    無因此耗費工期及增加費用之情況，反而更節省測試期程及
    費用，故原告之主張免計工程，並無理由。
　⑻另判決附表5「原告主張」免計工期部分，亦均無理由。是原
    告主張展延工期，並請求被告給付原告遭扣逾期違約金2716
    萬0,490元，應屬無理。
　⒊判決附表1項次三「展延工期費用」部分：
　⑴系爭發電機工程契約第21條已明確訂定契約變更之條款，約
    定系爭契約變更之要件與程序，且於一般工程實務中，於工
    程施作過程進行設計變更並非特例，故倘系爭契約確有變更
    設計，亦應屬原告該等專業承攬廠商所得以預見之風險，故
    其主張因情事變更請求增加給付，實無理由。
　⑵兩造於締約時合意刪除系爭契約第22條第5項有關承攬人得因
    工期展延請求工程管理費之約定，兩造已合意對於工期展延
    之情形，被告僅核給工期，不另付工程管理費，原告不得請
    求展延工期費用。原告對此已所有預見並為風險之分配，亦
    無情事變更原則之適用。
　⒋判決附表1項次四「工程款585萬7,016元之遲延利息」部分：
　　原告申報竣工後，依約應製作該工程之相關結算資料，並據
    以請領系爭發電機工程之尾款。原告雖於103年12月17日提
    交系爭發電機工程之竣工計價單，惟該計價單所示之計價標
    準有誤，遭監造單位於103年12月30日退回，且一再通知原
    告應於修正後重新提送，以俾辦理後續計價事宜。然原告遲
    至104年2月間始送交相關資料，伊亦於審查相關資料後支付
    工程尾款，從而原告遲至104年2月間始領取系爭發電機工程
    尾款，係因可歸責於原告之事由所致，原告請求遲延利息，
    顯無理由。　
  ㈡聲明為：
  ⒈原告之訴及假執行之聲請均駁回。
  ⒉如受不利之判決，願供擔保請准免為假執行。
三、兩造不爭執之事項：（見本院卷㈢第122頁正反面）
　㈠「龍形隧道繞流管工程（緊急發電機含附屬設備及基礎工程
    ）」（下稱系爭發電機工程），於100年8月31日以1億3,400
    萬元決標，由原告得標。
　㈡被告曾辦理兩次變更設計(原證22-8本院卷㈠第322至330頁)及
    (原證22-14本院卷㈠第337至351頁)。
　㈢被告就系爭發電機工程已給付工程款1億0,848萬8,731元，其
    中最後1次付款金額585萬7,016元於104年2月11日給付原告
    。
　㈣被告已於104年3月2日發還原告系爭發電機工程履約保證金33
    5萬元定存單（見本院卷㈡第227頁）。
　㈤被告於第1次工期檢討，同意展延工期47日曆天（101年1月21
    日至同年1月29日共9日；101年2月1日至同年2月29日共29日
    ；101年3月1日至同年3月9日共9日）；被告於第2次工期檢
    討，同意展延工期96日曆天（101年3月10日至同年6月13日
    ）；被告於工期總檢討，同意展延工期7日曆天（101年8月2
    日計1日；102年2月9日至同年月14日共6日），合計被告已
    同意展延工期150日曆天（47+96+7＝150），有被告102年1月
    10日北市工衛施字第1023029300號函、102年2月19日北市工
    衛施字第10230848000號函、102年6月25日北市工衛施字第1
    0233102200號函及前開函文附件可稽（見本院卷㈠第138至14
    5頁）。
　㈥系爭發電機工程工期為480日曆天，原預定完工日期為102年1
    月12日，被告已同意展延工期日數為150日曆天，將完工日
    期展延至103年6月11日，原告實際完工日期為103年6月20日
    ，逾期374日（不含原告主張之其他展延工期日數）（見本
    院卷㈠第7頁、卷㈡第16頁）。
　㈦被告自系爭發電機工程款中扣逾期違約金2,716萬0,490元。
四、經本院整理及兩造合意簡化爭點如下（見本院卷㈧第222-223
    頁）：
　㈠如下所示者是否為變更或追加之工項？
　⒈本判決附表2項次1至41（即原告附表5-3項次1至41，見卷㈢第
    9頁至第11頁）所示。
　⒉本判決附表3項次1至12（即原告附表6-4項次1至12，見卷㈤第
    84頁）所示。
　㈡如㈠有成立，是否得請求下述因變更或追加工項所增之安全衛
    生費、自主品管費、自主品管材料檢驗費、稅什費（含保險
    費、包商利潤及營業稅）？
　⒈本判決附表2項次42至45（即原告附表5-3項次42至45，見卷㈢
    第11頁）所示。
　⒉本判決附表3項次13至16（即原告附表6-4項次13至16，見卷㈤
    第84頁）所示。
　㈢得否請求遭扣工程費即逾期374日之違約金2,716萬0,490元：
　⒈是否因本判決附表4所列各項原因而須展延工期（即原告附表
    2-2，見卷㈤第81頁）：
　⑴新設發電機組送審，免計258日？
　⑵既設發電機及附屬設備拆除：
　①確認拆拆除既設設備相目、拆除既設設備擺放位置之確認，
    免計146日？
　②拆除計畫送審延宕，免計33日？
　⑶廢泥漿運棄四聯單核發，免計108日？
　⑷防音箱設置：
　①防音箱之尺寸確認，免計186日？
　②被告及委任之設計監造單位確定要求提送技師簽證施工圖，
    免計69日？
　③既有建築結構有裂紋，免計20日？
　⑸新增噪音規範，免計72日？
　⑹圖面不符（柴油引擎發電機細部設計圖說與施工現場不一致
    ），免計284日？
　⑺契約原定測試規範之修改確認，免計64日？
　⒉如㈠有成立，下列工項是否應予延長工期？若可延長，延長工
    期日數為何？是否如本判決附表5所示？
　⒊經上開認定後，尚應展延工期之日數為何?是否應扣除被告已
    展延工期150日及重疊日數？
　⒋若被告仍得扣罰逾期違約金，是否有過高應予酌減之情形？
　㈣下列延長及免計工期所增加必要費用即原告附表4（卷㈠第53
    頁所示）
　⒈系爭契約刪除第22條第（五）款之約定，兩造有無合意如有
    展延履約期限，不另付工程管理費用？
　⒉如仍須支付，下列事項是否為工程管理費用？如是，金額各
    為何？
　⑴工務所租金即原告附表4-1（卷㈠第54頁）。
　⑵工務所水電費即原告附表4-2（卷㈠第56頁）。
　⑶人員費用即原告附表4-3（卷㈠第58頁）。
　⑷油資費用即原告附表4-4（卷㈠第61頁）。
　⑸雜項費用即原告附表4-5（卷㈠第71頁）。
　⑹工務所電話費即原告附表4-6（卷㈠第88頁）。
　㈤原告主張被告應給付其已領取工程款585萬7,016元之遲延利
    息即4萬0,117元：
　⒈工程尾款部分，是否係原告未依約結算而計價標準有誤所致
    ？即使是原告所提出之計價標準有誤，被告是否仍應按其所
    認定之計價標準或金額辦理竣工計價之作業?
　⒉原告前開⒈主張有理由，被告應負擔之遲延利息金額為何？
　㈥關於訴訟費用分擔之部分，原告縮減訴之聲明裁判費部分，
    是否應由被告負擔：
　⒈履約保證金，是否係原告未依約結算而計價標準有誤所致？
    即使是原告所提出之計價標準有誤，被告是否仍應按其所認
    定之金額辦理竣工計價之作業？是否為原告未按履約保證金
    退款程序開立相單金額發票所致？
　⒉工程尾款部分，是否係原告未依約結算而計價標準有誤所致
    ？即使是原告所提出之計價標準有誤，被告是否仍應按其所
    認定之計價標準或金額辦理竣工計價之作業？
　⒊如原告前開⒈及⒉二主張有理由，被告應負擔之裁判費比例為
    何？
五、本院得心證之理由：
　㈠原告得請求變更追加費用共計339萬5,567元（爭點第㈠、㈡點
    ）：　
　⒈判決附表1項次一.1「漏項」部分：
    原告主張系爭發電機工程有如本判決附表2項次1至41所示漏
    未計價之工程項目（原告主張見本院卷㈤第82頁附表5-3，補
    充說明如本院卷㈥第16頁附表14所示），應追加工程款1,227
    萬0,259元等語，惟被告均否認之。茲分述如下：
  ⑴按如依情形非受報酬即不為完成其工作者，視為允與報酬，
    第491條第1項定有明文。又系爭契約第3條第2款約定：「（
    二）契約價金之給付及結算方式，得為下列方式（機關擇一
    於招標時載明）：…▪依實際施作或供應之項目及數量結算，
    以契約中所列履約標的項目及單價，依完成履約實際供應之
    項目及數量給付。若有相關項目如如稅什費另列一式計價者
    ，應依結算總價與訂約總價比例增減之。但契約已訂明不適
    用比例增減條件者，不在此限。」、第21條第1款第3、4目
    約定：「（一）機關通知之契約變更…3.機關於接受廠商所
    提出須變更之事項前即請求廠商先行施作或供應，其後未依
    原通知辦理契約變更或僅部分辦理者，應補償廠商因此增加
    之必要費用（含稅什費）。4.如因機關契約變更，需廢棄部
    分已完成之工程或已到場之合格材料者，機關辦理部分驗收
    後，依照契約詳細價目表所定單價、單價分析表之料價或新
    議定單價（均含稅什費）計給之。但已進場材料以實際施工
    進度需要並經檢驗合格者為限，如因保管不當致影響品質之
    部分，不予計給。」（見本院卷㈠第112、120頁）。可知系
    爭發電機工程採實作數量結算，被告應依原告實際完成之項
    目及數量給付工程款。對於被告通知變更之工程項目而尚未
    完成（或部分未完成）契約變更者，被告亦應給付原告因此
    增加之必要費用；因機關契約變更，需廢棄部分已完成之工
    程或已到場之合格材料者，機關辦理部分驗收後，按契約詳
    細價目表所定單價、單價分析表之料價或新議定單價計給之
    。並就如稅什費一式計價之費用，應按結算總價與訂約總價
    比例增減工程款。
  ⑵本件經送台北市土木技師公會（下稱土木技師公會）鑑定，
    土木技師公會復將鑑定事項複委任予興元工程顧問股份有限
    公司（下稱興元公司）進行鑑定，最終土木技師公會製成10
    7年8月4日鑑定報告書（下稱土木技師鑑定報告）。而土木
    技師公會製成鑑定報告參引之興元公司鑑定報告（見外放土
    木技師鑑定報告附件七），係由具電機、電子工程技師資格
    並取得技師執業執照之王岳華技師具名出具（見外放土木技
    師鑑定報告第7-1頁），現場會勘部分，則係由興元公司廖
    德明技師參與，廖德明亦具有電機工程技師資格，此有廖德
    明技師證書可稽（見本院卷㈥第259頁）。廖明德固未按技師
    法第8條第1項之規定，申請技師之執業執照，然其既得取得
    電機工程技師資格，亦應具有相當之電機工程專業知識與能
    力。而興元公司鑑定報告最終既係由具備電機工程技師且取
    得取得技師執業執照之王岳華技師具名出具，其縱未參與現
    場之會勘，仍堪認其亦認可鑑定報告之內容，並應負其出具
    鑑定報告書內容為實在之責任。是就形式上而言，興元公司
    鑑定報告，應無不得作為本件鑑定證據之理由。另鑑定單位
    進行鑑定時，就其專業以內或以外之事項，複委任其他具專
    業能力之機關或人員就特定事項進行鑑定，為實務上所常見
    ，且為法所不禁。是本件土木技師就其專業能力以外之電機
    工程專業事項，複委託具電機工程專業之興元公司進行鑑定
    ，形式上亦無不妥。惟有關本件工程得否展延工期之爭議部
    分，顯非電子或電機工程技師之專業範疇，而興元公司王岳
    華或廖德明僅見其具有電子或電機技師資格，難認其具有鑑
    定展延工期爭議之專業能力，是就土木工程技師公會援引興
    元公司鑑定報告有關展延工期部分之鑑定結果部分，難認可
    採。
  ⑶按法院囑託機關或團體為鑑定，經該機關或團體指定人員到
    場說明或陳述鑑定意見者，應毋庸踐行具結之程序，此觀民
    事訴訟法第340條第2項規定特別排除同法第334條規定而不
    準用之即明。本件爭議事項既係委託具團體性質之土木技師
    公會進行鑑定，而非個別之鑑定人進行鑑定，而土木技師公
    會指定特定人員或複委任由其他機關或團體所屬人員製作報
    告書、陳述意見等，亦毋庸命該等人員具結。是本件土木技
    師公會或興元公司所指定之人員鑑定前、後，未為民事訴訟
    法第334條規定之具結程序，不影響其所製作之鑑定報告得
    為證據之效力。
  ⑷原告主張之各項漏項工程款（原告主張如卷㈤第82頁附表5-3
    所示，補充說明如卷㈥第16頁附表14；被告抗辯如卷㈥第77頁
    附表五）整理如本判決附表2項次1至41「原告主張」欄位所
    示，鑑定結果金額如同附表項次「鑑定結果」所示，茲逐項
    判斷如同附表項次「判斷」及「理由」欄位所示，原告此部
    分得請求追加金額為126萬8,877元（本判決附表2「判斷」
    之「小計（項次1至41）」）。
  ⒉判決附表1項次一.2「漏項之安全衛生費、自主品管費、自主
    品管檢驗費、稅什費（含保險費、包商利潤及營業稅）（即
    判決附表1項次一.2「漏項之安全衛生費、自主品管費、自
    主品管檢驗費、稅什費（含保險費、包商利潤及營業稅）」
    ）」部分：
  ⑴本判決附表2項次42「安全衛生費」部分：
　　依系爭契約第21條第1款第3目之約定：「（一）機關通知之
    契約變更…3.機關於接受廠商所提出須變更之事項前即請求
    廠商先行施作或供應，其後未依原通知辦理契約變更或僅部
    分辦理者，應補償廠商因此增加之必要費用（含稅什費）。
    」（見本院卷㈠第120頁）。系爭契約經變更後，而應變更工
    程費用時，就如稅什費等一式計價之費用，應按結算總價與
    訂約總價比例增減工程款。惟觀系爭契約詳細價目表記載（
    見本院卷㈠第158頁），項次（二）「安全衛生費」項下細分
    有「施工設備檢查及管理費」、「臨時用電安全檢查及維護
    」、「安全帽（硬質）」、「安全鞋（工作鞋）」、「口罩
    」、「工作手套」、「遮光護目鏡（電焊用）」、「反光背
    心」、「工作背心」、「指揮棒」、「防護網（PE網，直徑
    2-3mm，2*2cm）」、「abc乾粉滅火器（20p）」、「四用氣
    體測定器補助費（測CO、H2S、O2、易燃氣體）」、「局部
    排送風機補助費」、「其他安全防護費（含急救設備、搶救
    器材及設施）」、「簡易沈砂設施」、「工地清潔費（含灑
    水費及工地清潔用具）」、「車輛沖洗費」、「背負式安全
    帶」、「其他安全衛生設施」等20細項，並非單純一式計價
    ，是系爭發電機工程安全衛生費應非逕按分項施工費之比例
    結算，應非屬前開契約約款所得按比例增減之範圍，仍應按
    實際數量予以結算。是本項安全衛生費用，不應按判決附表
    1項次1至41之費用之比例計算。原告請求被告按分項施工費
    之比例增加給付，應非有理。
  ⑵本判決附表2項次43「自主品管費」：
　　原告主張本項應按分項施工費之0.86％計算等語；被告則稱
    本項應按分項施工費之0.00000000000000％計算等語。經查
    ，兩造就四捨五入應採計之位數有所爭執，然未見系爭契約
    就此有所明文約定。是為免計算誤差，本項比例按契約詳細
    價目表項次壹.二.（三）「自主品管費」101萬7,578元與項
    次壹.一「分項施工費」1億1,890萬7,991元（見本院卷㈣第1
    13、105頁）之比例，即1,017,578/118,907,991之比例計算
    ，計算後元以下四捨五入，原告得請求「自主品管費」為1
    萬0,859元【計算式：1,268,877元×1,017,578/118,907,991
    ＝10,858.000000000000元≒10,859元】。
  ⑶本判決附表2項次44「自主品管材料檢驗費」：
　　兩造不爭執本項按分項施工費之0.41％計算（見本院卷㈢第15
    5頁），是原告此項得請求5,202元【計算式：1,268,877元×
    0.41％＝5,202.000000000000元≒5,202元】。
　⑷本判決附表2項次45「稅什費(含保險費、包商利潤及營業稅)
    」：
　　查詳細價目表項次壹.二.（五）「稅什費(含保險費、包商
    利潤及營業稅)」金額13,079,908.22元（見本院卷㈣第113頁
    ），與項次壹.一「分項施工費」118,907,991元之百分比例
    ，於小數位下無條件捨去時，為11％，是原告主張本項金額
    以分項施工費之11％計算，對被告並無不利，應得採用。是
    以，原告此項的請求13萬9,576元【計算式：1,268,877元×1
    1％＝139,576.47元≒139,576元】
  ⑸綜上，本項費用合計為15萬5,673元（如本判決附表2「判斷
    」之「小計（項次42至45）」）。
  ⒊判決附表1項次一.3「變更設計不完全不合理」部分：
　⑴原告主張之市價及價差整理如本判決附表3「原告主張」所示
    ，鑑定單位鑑估之市價（見外放鑑定報告第7-153頁）如同
    附表4「鑑定結果市價」所示，茲逐項判斷如附表6-4「判斷
    」及「理由」所示。原告得請求「變更設計不完全不合理」
    175萬5,703元、「變更設計不完全不合理之安全衛生費、自
    主品管費、自主品管檢驗費、稅什費（含保險費、包商利潤
    及營業稅）」21萬5,350元，如同附表「判斷」之「小計(項
    次1至12）」及「小計（項次13至16）」所示。
　⑵至被告抗辯依系爭契約第1條第1款第4目約定，臺北市政府各
    機關採購契約變更單價編列及議價注意事項（下稱議價注意
    事項）為契約文件之一。按議價注意事項第13點規定：「依
    本注意事項之規定辦理議價或調解不成立時，機關得依最後
    一次議價所定底價逕行辦理結算驗收作業，如廠商於驗收合
    格後仍不願領款，機關得將爭議部分之金額提存法院後結案
    ，並依規定開立「結算驗收證明書」予廠商。但應於「驗收
    意見」欄下方增加「備註欄」加註爭議及提存法院之相關內
    容。」（見本院卷㈥第65頁），兩造已合意於議價不成立時
    ，採用前開議價規定，即議價不成立以最後一次議價所定底
    價辦理結算，原告應受拘束，故契約變更之單價，係雙方合
    意之金額（見卷㈧第167頁反面）。經查，前開議價注意事項
    第13點固規定被告「得依最後一次議價所定底價逕行辦理結
    算驗收作業」，惟亦載明應於結算驗收證明書之「驗收意見
    」欄下方增加「備註欄」加註「爭議」等文字。足見就未經
    原告同意而由被告逕為決定之單價，係屬有爭議之單價，該
    單價並無拘束原告之效力，被告所辯並不可採。
　⒋綜上，原告得請求變更追加費用總金額為339萬5,567元（含
    稅），計算如判決附表1「判斷」之「小計（項次一）」。
　㈡原告不得請求遭扣工程費即逾期違約金2,716萬0,490元：
  ⒈如判決附表4「判斷」之「小計（項次2至8）」所示，除被告
    已同意免計工期150日外，尚得免計工期33日：
　　依系爭契約第18條第5款約定：「因下列天災或事變等不可
    抗力或不可歸責於契約當事人之事由，致未能依時履約者，
    廠商得依『臺北市政府工程契約定約後工期核算要點』規定，
    申請延長履約期限…。」(見本院卷㈠第119頁)、臺北市政府
    工程契約訂約後工期核算要點第6點第5款規定：「施工期間
    因辦理變更設計追加、減工程項目或數量，其工期得按追加
    、減金額與契約金額之比例核算延長或縮短，若因變更設計
    案未定案致影響工程進行或變更設計、變更施工程序影響施
    工要徑，不能歸責於廠商之事由，且以金額比例折算工期不
    合理者，監造單位得督促廠商敘明理由，重新檢討合理工期
    …」（見本院卷㈠第137頁），因不可歸責於原告之事由，以
    致延誤工期，原告得請求延長履約期限；另因變更設計而追
    減加工程時，得按追加減金額與契約金額比例延長工期。又
    工程進行期間所發生之特定事件，是否影響工程進度而應展
    延工期，尚以該特定事件是否影響要徑作業而導致整體進度
    遲延為要件。茲就原告主張各項展延工期，分述如後：
  ⑴新設發電機組送審部分，不得免計工期：
　　按原告於新設發電機組送審期間若對細部設計圖說與施工現
    場存有疑義，應向被告或設計單位申請澄清，倘因被告等有
    延誤澄清疑義之情事，以致影響工程，原告自得請求展延工
    期。惟查，本件原告先於100年10月14日第一次提送二種柴
    油引擎發電機規格型號予監造單位審查，然不符契約要求，
    監造單位於100年10月21日函覆審查意見及檢還送審文件，
    並要求原告於100年11月3日前修正後再次送審。嗣原告遲於
    101年3月26日第二次送審，然仍有缺漏，建造單位復於101
    年4月10日審退。原告再於101年4月24日、101年5月15日提
    送審查，然仍有多處待補正事項，經監造單位於101年5月9
    日、101年5月18日函文審退。嗣後因原告就柴油引請發電機
    組設備有疑義，向被告申請疑義澄清，經兩造及設計監造單
    位於101年6月13日疑義澄清會議逐一澄清確認完畢等情，有
    有兩造與萬銘公司緊急應變監造所之往來書函與101年6月13
    日系爭發電機工程柴油引擎發電機組設備疑義澄清會議之紀
    錄附卷可稽（見本院卷㈣第241頁至第295頁反面，被告陳證3
    2至39）。於前開送審和退件過程中，未見原告於101年3月1
    0日前就新設發電機組申請澄清疑義，而被告業已同意展延
    疑義澄清期間101年3月10日至101年6月13日計96日工期（即
    判決附表4項次1.b「第二次工期檢討」），此有第二次預定
    工期檢討表可稽（見本院卷㈠第140頁反面），難認被告或監
    造單位對於原告疑義澄清之申請有何不當拖延之情事。原告
    請求再為展延工期，難認有據。
  ⑵既設發電機及附屬設備拆除：
  ①確認拆拆除既設設備相目、拆除既設設備擺放位置之確認，
    不應免計工期：
　A.就「確認拆除既設設備擺放位置」一事，經查，本件被告固
    應指定既有冷卻水塔及相關附屬設施及既設發電機組拆卸後
    之擺放位置，且被告係於101年5月9日會議時指定位置，此
    有101年5月9日會勘紀錄：「六、結論：…（二）、堆放設備
    位置圖詳附件一及現場照片詳附件二。」可參（見本院卷㈠
    第160頁）。惟原告之拆除計畫係於101年5月14日方經被告
    同意備查，此有被告101年5月14日北市工衛師字第10132326
    000號函：「主旨：…承商提送…拆除計畫（第4版）…本處同
    意備查。」（見本卷㈠第171頁），是於101年5月9日，因拆
    除計畫尚未經備查，原告尚不得拆除相關設備，自不因被告
    未指定存放位置而延誤工期。且原告於拆除相關設備前，應
    先詢問被告存放位置，本件亦未見經原告詢問後，被告有不
    當遲延之情事。是原告主張展延工期，應非有據。（至被告
    備查原告之拆除計畫有無不當遲延，另詳後述）
　B.就「確認拆除既設設備項目」部分，經查，有關拆除設備及
    介面之疑義，原告係於101年2月24日發函予被告以及監造單
    位萬銘公司請求澄清具體疑義，被告與監造單位旋於101年3
    月7日、9日舉行澄清協調會等情，有原告101年2月24日函文
    暨所附圖說、規範與現場疑義表格、被告101年3月19日函文
    暨所附101年3月7日與同年月9日系爭發電機工程設計疑義澄
    清協調會議紀錄在卷可參（見本院卷㈠第215-218頁），難認
    被告與監造單位澄清疑義有不當遲延。又參酌原告確認拆除
    既設設備項目之目的，在於日後進行拆除工程，而被告既已
    就拆除工程之整體遲延，已准予101年2月1日至101年3月9日
    期間免計工期38天（即判決附表4項次1.a「第一次工期檢討
    」），此有第一次預定工期檢討表可參（見本院卷㈠第138頁
    反面），應毋庸再重複展延工期。
  ②拆除計畫送審延宕，不須重複免計工期：
　  原告主張其提送拆除計畫經設計監造單位於101年4月6日核
    定後（原證8-1），卻為被告否決，遲至101年5月14日，始
    獲被告同意備查（原證8-3），101年4月12日至101年5月14
    日期間33日，應免計工期等語（見本院卷㈤第81頁、卷㈥第5
    頁）；原告提送之拆除計畫，應納入相關保護措施及勞工安
    全防護措施等內容，惟其未依約擬定完整之拆除計畫而無法
    於一定期間內為被告同意核備（被證15），實因可歸責於原
    告之事由所致，不因監造單位是否曾同意核備而有不同等語
    （見本院卷㈡第21頁、卷㈤第247頁）。經查：
  A.查施工規範補充說明書第02220章工地拆除第3.1.3節規定：
    「構造物或設施僅須拆除一部分，而其他部分仍須保留時，
    承包商應於拆除前，擬定拆除步驟及必要之安全措施，以免
    於拆除時損及須保留部分。……」（見本院卷㈡第103頁），是
    原告擬定拆除計畫時，內容應包含必要之安全措施。而臺北
    市政府所屬各機關公共工程施工安全衛生須知第8點固規定
    ：「機關於工程規劃、設計時，應要求規劃、設計單位依勞
    工安全衛生法規，規劃安全衛生注意事項、圖說、施工安全
    衛生規範及安全衛生經費明細表等作為招標文件，納入契約
    執行。」（見本院卷㈠第352頁），被告於工程規劃設計階段
    ，應要求規劃設計單位應為安全衛生之規劃等事項。然並未
    免除實際施工廠商之安全衛生責任，前開施工規範補充說明
    書既已約明原告之拆除計畫應包含必要之安全措施，原告即
    應將之納入拆除計畫內。
  B.次查，原告提報之拆除計畫原於101年4月6日經設計監造單
    位核備，然被告於101年4月11日不予備查，而要求原告修正
    後再行提送，嗣經原告修正後再次提送，經被告於101年5月
    14日同意備查。此有設計監造單位101年4月6日萬銘龍形字
    第1010406001號函、被告101年4月11日北市工衛施字第1013
    1690600號函、104年5月14日北市工衛施工字第10132326000
    號函可稽（見本院卷㈠第169至171頁）。是拆除計畫應係由
    監造單位實質審查核定，被告僅係形式上備查。是縱原告提
    送之拆除計畫有缺失，亦應於監造單位審查時予以發現，倘
    係於監造單位審查核定後，再由被告發現缺失後核退，該期
    間（即監造單位核定至被告核退）之遲延，應非必要，非可
    歸責原告，而可歸責被告，應予展延工期，是前開監造單位
    核定之101年4月6日至被告不予備查核退之101年4月11日期
    間，應予展延工期。而原告拆除計畫既有缺失而應修改，本
    應核退予原告修正，是101年4月11日至101年5月14日修正拆
    除計畫期間，不應展延工期。故拆除計畫送審延宕應予展延
    工期期間為101年4月6日至101年4月11日，然該期間與被告
    於第二次工期檢討准予不計工期期間重疊（見判決附表4項
    次一.b「第二次工期檢討」，不須重複展延工期。
  ⑶廢泥漿運棄四聯單核發，得免計33日：
  A.查系爭契約權責分工表期程1工程開（施）工前項次7「合法
    土資場或借土區資料送審」之「說明」記載：「2. 依本府
    委託台北市土方公會協助處理臺北市各項營建剩餘資源試辦
    契約約定，施工廠商應衡酌處理計畫書送台北市土方公會初
    審時程，最遲應在左列規定期限前送機關俾轉監造廠商審查
    。」（見本院卷㈠第163頁反面），可知，原告之剩餘資源處
    理計畫應向臺北市政府委託之台北市土方公會辦理。然經原
    告函詢台北市土方公會，其卻函覆不為審查等語，此有台北
    市土方公會101年3月20日北市餘土安字第1010071號函：「
    說明：…二、旨揭工程施工地點位於新北市行政轄區內，請
    貴公司轉送工程主辦機關辦理。」可參（見本院卷㈡第307頁
    ），堪認系爭發電機工程因台北市土方公會不願代為審查原
    告之剩餘資源處理計畫，以致審查期程所有遲延。
  B.次查，觀諸「施工預定進度表（網狀圖）第三次修正」，工
    程項目「基礎地盤硬化改良」預定101年4月1日施作（見本
    院卷㈠第145頁），然原告提送之剩餘資源處理計畫、廢泥漿
    運棄四聯單等文件，延至101年7月16日方完成核發用印程序
    ，此有設計監造單位101年7月16日萬銘龍形字第1010716002
    號函：「主旨：…公共工程營建剩餘資源運送處理證明文件…
    經核發單位用印完畢…。」可參（見本院卷㈠第222頁）。是1
    01年4月1日至101年7月16日期間107日之遲延，應不可歸責
    原告，應得展延工期。但應扣除101年4月1日至101年6月13
    日重疊74天，尚應展延33天（107天-74天＝33天）。
  C.末查，被告稱其並未錯誤指示泥漿運棄計畫之初審單位（即
    台北市土方公會），而係台北市土方公會未依「臺北市政府
    委託台北市營建剩餘土石方資源處理商業同業公會協助辦理
    臺北市各項營建剩餘資源業務試辦契約」之約定協助辦理審
    查等語（見本院卷㈢第49頁反面），可知被告所屬臺北市政
    府係另以試辦契約委託台北市土方公會進行初審，其為被告
    於系爭契約之履行輔助人，其拒絕初審工作（不論此拒絕是
    否符合前開試辦契約），以致系爭發電機工程發生遲延情事
    ，應可歸責於被告。
  D.至被告抗辯依一般工程實務之慣例，因施工所產出之廢泥漿
    得暫置場區，待相關審查程序完成後始進行運棄作業，從而
    相關文件之核發期程，不影響原告實際施作系爭發電機工程
    之進度，原告遲未向被告及監造單位申請廢泥漿暫置區域等
    語（見本院卷㈡第22頁、卷㈢第58頁）。惟查，兩造所提契約
    文件均未見廢泥漿得暫置於場區之設計或約定，亦未見被告
    或監造單位曾指示原告於泥漿運棄計畫核定前，得於系爭發
    電機工程場區內設置暫置區，並將廢泥漿暫置於場區內。且
    本件受囑託鑑定之土木技師公會鑑定技師曹福成亦有到庭說
    明：廢泥漿抽除後是否得暫置於工地現場要看工地環境的大
    小，伊看過本件的工地現場，因現場是抽水站，已在營運使
    用，此情形不合適暫置廢泥漿等語（見本院卷㈧第188頁反面
    ）。是以，本件有關廢泥漿之處理清運得否展延工期，應以
    不得將廢泥漿暫置於場區內為前提而為判斷，被告所辯並不
    可採。
  ⑷防音箱設置：
  ①防音箱之尺寸確認，不得免計工期：
  A.查施工規範補充說明書第00010節10.3規定：「承包商應一
    次提供工廠加工圖、配裝圖、所有電氣設備之線路圖、設定
    及安裝圖及其他圖面及說明資料，足以說明設備及其各部分
    均能合於規範要求之功能，業主及工程師如要求時，承包商
    亦應提供計算數據及其他資料，作為對設計是否合適之審查
    用。」（見本院卷㈣第162頁反面至第163頁）、第16231章7.
    5.1：「柴油引擎發電機組等皆應裝在防音箱，黑煙淨化器
    ，消音器置於防音箱上方，外箱長度大小由廠商依據上述設
    備自行設計。」、7.5.14.1：「發電機組合式防音箱外箱噪
    音防制工程採責任施工方式，進排氣消音箱及百葉尺寸、位
    置僅供承包商設計施工之參考，承包商需依選購發電機尺寸
    、進排氣量、噪音量大小，選用吸音材質等資料重新核算及
    配置，先提出施工圖經甲方同意後方可施作。」（見本院卷
    ㈣第45頁正反面），細部設計圖（圖號A-01及E-04）註明：
    「新設發電機組及附屬設備尺寸供參考，施作時須配合現地
    及實際尺寸施作」（見本院卷㈣第49頁反面、第66頁），是
    細部設計圖標示之新設發電機組及附屬設備尺寸僅供參考，
    原告應按現地實際狀況，自行設計發電機組及附屬設備（含
    防音箱之尺寸），被告得要求原告提出相關設計數據。是就
    防音箱尺寸部分，應由原告自行設計，尚應無細部設計圖設
    計錯誤之情事。
  B.次查，原告固於101年9月3日提出防音箱等尺寸之疑義，此
    有原告101年9月3日福發（101）工龍字第02997號函可稽，
    且為兩造所不爭執。然觀諸原告前開函文，僅記載：「…因
    增設之相關設施後，於日後確實已無多於空間可供機組拆卸
    維修及保養作業。」（見本院卷㈠第236頁），然未見原告提
    出空間不足之具體文件資料以供設計監造單位判讀。而被告
    所屬工程主辦單位於101年10月1、4日檢討澄清會議要求：
    「請承商於101年10月9日前提出相關設備尺寸，供設計單位
    檢討。」（見本院卷㈠第238頁反面），應屬合理之要求，難
    認有何被告等不當遲延。而防音箱之尺寸係於102年3月7日
    會議確定施作尺寸及方式（見本院卷㈠第241頁），此固為兩
    造所不爭執，然並未見被告或設計監造單位有何不合理之遲
    延。本件發電機組及附屬設備（含防音箱之尺寸）應由原告
    設計，已如前述，原告自應控管設計時程，且未見被告或設
    計監造單位等有不合理之遲延配合之情事，縱認設計防音箱
    尺寸之確認有所遲延而影響工期，亦難謂不可歸責原告，準
    此，原告不得以此事由請求展延工期。
  ②被告及委任之設計監造單位確定要求提送技師簽證施工圖，
    不得免計工期：
  A.經查，依施工規範補充說明書第00010節10.3、第16231章7.
    5.1、7.5.14.1規定，新設柴油引擎發電機組及相關附屬設
    備係由原告設計，被告得要求原告提出相關設計數據，已如
    前述。另依施工規範補充說明書第16231章1.8規定：「乙方
    須負責本工程所請照、法令規定須申請之許可證及專業技師
    之簽證與送審事項，所有費用已包含於發包總價中，不得另
    外要求給付。」（見本院卷㈡第35頁）。是就原告設計部分
    涉及專業技師簽證部分，亦應由原告提出。故設計監造單位
    要求原告提出經技師簽證之施工圖，尚合於契約之約定，原
    告不得拒絕。是本件縱因設計監造單位要求提出技師簽證施
    工圖而影響工期，亦應係原告遲延提出所致，應可歸責於原
    告，不得展延工期。
  B.次查，觀諸公共工程專業技師簽證規則第5條之附表即「公
    共工程實施簽證範圍、簽證項目及中央目的事業主管機關一
    覽表」（見本院卷㈢第82頁），可知公共工程專業技師簽證
    規則第5條第1項規定：「下列各類公共工程，應實施技師簽
    證：…」（見本院卷㈢第79頁），應實施簽證者，係工程之設
    計、監造單位。故本件招標公告「是否屬公共工程實施技師
    簽證範圍」欄位填載「否」（見本院卷㈠第255頁反面），應
    僅係指不合於公共工程專業技師簽證規則第5條第1項之規定
    ，非謂原告不須就系爭發電機工程另負簽證義務。
  ③既有建築結構有裂紋，得免計工期5日：
　　原告主張其於102年9月3日設計監造單位核定防音箱增設配
    製圖面後，施工前方發現系爭建物結構有裂縫，設計監造單
    位為確定是否可施作，即要求原告停工，至102年9月26日始
    獲同意恢復施作，自102年9月4日至102年9月23日計20日，
    應免計工期等語（見本院卷㈢第32頁）；惟被告否認其或設
    計監造單位有要求原告停工，辯稱僅要求原告持續觀察裂紋
    狀況等語。查，原告並未指明其主張發現裂紋以及遭要求停
    工的確切期日。又觀被告102年9月26日函文暨所附102年9月2
    3日「工區屋頂版裂紋是否影響結構安全會勘紀錄」記載：
    五、會勘紀錄：「（一）、經設計單位會同承商現場檢視裂
    紋狀況，各與會單位同意於102年9月24日提供裂紋卡以利檢
    視現場裂紋寬度，並於102年9月25日起承商會同監造單位於
    每週一、三、五（15：30）進行裂紋量測，先期進行6次量
    測紀錄，提供設計單位參酌。（二）設計單位同意承商目前
    施作之防音箱組裝作業可繼續施工。……」、六會勘結論：「
    (一）、請承商及監造單位於約定時間内進行裂紋量測。」
    （見本院卷㈠第264-265頁），且證人即時任萬銘公司負責系
    爭發電機工程之監造工程師王友圳到庭證稱：「【問：（提
    示原證15即被告102年9月26日函文暨所附102年9月23日「工
    區屋頂版裂紋是否影響結構安全會勘紀錄」）系爭工程於施
    工時發現建築結構有裂紋，被告或設計暨監造單位是否曾命
    原告停工？是否係因設計暨監造單位於設計階段未實地勘查
    現況所致？系爭工程結構裂紋是否致原告無法繼續施作？】
    依照第五點會勘紀錄㈠，現場有停止施作並觀察裂紋有無擴
    大的現象。停止施作時間我忘了，印象中大概三至五日。工
    程結構裂紋不會導致原告無法繼續施作。裂紋不是因設計暨
    監造單位於設計階段未實地勘查現況所致。裂紋是因為現場
    有漏水的狀況才看到，所以可以推論不是設計階段實地勘查
    時有漏看，但我沒有辦法確認裂紋是何時存在。」等語（見
    本院卷㈦第240頁）。足見雖然裂紋不至於影響原告施作，但
    監造單位確實於102年9月23日會勘以前曾要求原告停工至多
    共計5日，否則毋須於會勘紀錄特別記載「設計單位同意承
    商目前施作之防音箱組裝作業可繼續施工」等語，從而，本
    件得認原告有依設計監造單位之要求於102年9月19日至同年
    月23日期間停工，共計5日得免計工期。
  ⑸新增噪音規範，不得免計工期：
　　經查，觀諸施工規範補充說明書第16231章7.5.13規定：「
    發電機組合式防音外箱經噪音防制後於發電機連續負載運轉
    下，量測距離組合式防音外箱周圍4.5m處（1.5m高），其噪
    音量:Leq需小於85dB（A）以下。（可扣除背景噪音）」（
    見本院卷㈠第266頁），是系爭契約已約明噪音之量測方法，
    自有拘束兩造之效力。而觀100年11月15日「環境噪音測量
    方法」，並未見強制規定相關噪音防制工程須符合該測量方
    法，被告要求原告遵守該方法進行測量，固無依據。惟原告
    檢測噪音量是否符合契約約定，係在防音箱等相關工程工作
    完成後方辦理，縱因被告要求另採用前開「環境噪音測量方
    法」測量噪音，亦難認確有導致整體工期之遲延。是原告請
    求本部分展延工期，應屬無據。
  ⑹圖面不符（柴油引擎發電機細部設計圖說與施工現場不一致
    ），不得免計工期：
　　經查，原告所提101年6月7日柴油引擎發電機組規格型錄審
    核之標準與依據檢討會議紀錄：「六、會議結論：(一)、有
    關柴油引擎發電機設計圖說與施工現場不一致之疑義，請監
    造單位與設計單位會同承商，儘速召開會議澄清。(二)、俟
    承商疑義澄清後儘速依契約規範之規定提送「整體柴油引擎
    發電機組及附屬設備」之技術文件、圖說及型錄一併送審，
    以符合契約規定。(三)、有關細部設計圖說與施工現場疑義
    澄清期間如確認因而影響工期之部份，請監造單依契約規定
    辦理檢討。」(見本院卷㈠第286頁反面)。固堪認被告同意倘
    因細部設計圖說與施工現場不一致，而影響工期時，得辦理
    檢討工期。然原告仍應就因設計與現場有不一致之情事，且
    確有影響工程進度之事實，負舉證責任。惟觀諸原告所提10
    1年10月11日之會議結論（見本院卷㈠第289頁反面）、102年
    2月5日會議紀錄（見本院卷㈠第249頁）、設計監造單位102
    年3月25日萬銘龍形字第1020325001號函（見本院卷㈠第293
    頁），固堪認兩造有對工程變更設計進行討論或確認，然尚
    不足以證明確有影響工期。原告主張本項展延工期，應非有
    理。
  ⑺契約原定測試規範之修改確認，不得免計工期：
  ①查施工規範補充說明書第16231章1.2規定：「乙方應完成本
    契約規定提供二套6600伏特…柴油引擎發電機組及其並聯裝
    置，使其能與原既設之兩台…柴油發電機組並聯運轉。…」以
    及7.10.15：「加載測試（LOAD TEST）：該機組應有在功率
    因數0.8遲相下執行無負載-10MIN，25%-30MIN，50%-30 MIN
    ，75%-30 MIN，100%-60 MIN，110%-60 MIN，100%-60MIN連
    續付載運轉4小時，並連續紀錄4小時又40分鐘之試驗紀錄。
    」（見本院卷㈣第35、46頁），原告應完成新設兩組發電機
    組（即3、4號機），並與既設發電機組（即1、2號機）並聯
    運轉，並進行如上述之四台並聯運轉之測試（下稱四台並聯
    測試）。
  ②次查，原告所提102年11月27日發電機並聯測試紀錄（見卷㈠
    第303至304頁）、102年12月11日發電機併聯測試紀錄（見
    卷㈠第272頁），均未見原告已完成前開第7.10.2節、第7.10
    .15節規定之測試程序。另觀原告所提「3640KW柴油引請發
    電機組與附屬設備及機電設備系統之測試資料」（見本卷㈠
    第273頁反面至第280頁），亦未見原告曾通知被告會同測試
    並完成第7.10.2節、第7.10.15節之測試程序。被告就前開
    測試資料亦僅係於103年4月1日北市工衛施字第10331460500
    號函說明二中回覆：「本案除『發電機保護電驛』及「『高低
    壓電力設備』之電機部分測試資料同意備查外，其餘承商未
    完成之項目及文件，仍請監造單位督商儘速提送辦理。」（
    見卷㈠第273頁），並未見已完成前述測試程序，是原告稱已
    完成發電機組之測試云云，應非可採。
  ③再查，103年2月13日會議紀錄記載：「(二)設計廠商意見：…
    …2.有關施工規範第16231 章7.10.15節測試項目，考量現場
    負載端設備(抽水機等)無法依比例精準供給，且本測試係6
    小時耐力測試為主，以廠區三組抽水機再輔以站區內其餘小
    型設備作為負載端，進行測試，本公司確認承商所述25%-30
    MIN，50%-30MIN，75%-30MIN，110%-60MIN ，現場精準辦理
    ，故將該節測試規定修正如下：『測試時間原則以無負載10
    分鐘、負載100% 4小時50分鐘及負載101%以上1小時』」(見
    本院卷㈠第307頁)，是因現場狀況考量，被告及設計監造單
    位將原四台並聯測試規範，修改為「無負載10分鐘、負載10
    0% 4小時50分鐘及負載101%以上1小時」，此亦為兩造所不
    爭執。比對修改前後四台並聯測試規範，已有簡化。且前開
    變更測試規範，亦未見有實質上影響工期之情形。是原告主
    張本項展延工期，應非有理。
　⑻綜上，就本判決附表4所列事由，除被告已同意展延150日外
    ，原告尚得主張展延工期38日，如判決附表3「判斷」之「
    小計（項次2至8）」。
  ⒉就爭點㈠變更追加工項費用部分，可延長工期10日部分：
　⑴依系爭契約第18條第5款約定：「因下列天災或事變等不可抗
    力或不可歸責於契約當事人之事由，致未能依時履約者，廠
    商得依『臺北市政府工程契約定約後工期核算要點』規定，申
    請延長履約期限…。」(見本院卷㈠第119頁)、臺北市政府工
    程契約訂約後工期核算要點第6點第5款規定：「施工期間因
    辦理變更設計追加、減工程項目或數量，其工期得按追加、
    減金額與契約金額之比例核算延長或縮短，若因變更設計案
    未定案致影響工程進行或變更設計、變更施工程序影響施工
    要徑，不能歸責於廠商之事由，且以金額比例折算工期不合
    理者，監造單位得督促廠商敘明理由，重新檢討合理工期…
    」（見本院卷㈠第137頁），因不可歸責於原告之事由，以致
    延誤工期，原告得請求延長履約期限；另因變更設計而追減
    加工程時，得按追加減金額與契約金額比例延長工期。本件
    原告尚不能證明因變更設計而追加工程所實際衍生之工期遲
    延日數，自應按前開契約之約定，按追加減金額與契約金額
    比例計算應展延之工期。另原告主張之應展延工期對應之工
    項之工程費用，應對應原契約詳細價目總表項次壹.一「分
    項施工費」1億1,890萬7,991元（見原告民事陳報狀卷第67
    頁），故按比例計算展延工期日數公式，應為本判決附表2
    、本判決附表3不含「安全衛生費」、「自主品管費」、「
    自主品管材料檢驗費」、「稅什費」（該四項間接費用與工
    期展延尚無關聯）之費用。公式為：〔追加工程費（不含四
    項間接費用）/分項施工費1億1,890萬7,991元〕x原工期480
    日＝展延工期日數。
　⑵就原告主張各工項應展延之工程內容及日數，整理如本判決
    附表5「工程內容」及「原告主張展延日數」所示，並將各
    「工程內容」對應工程費用，計算如「對應工程費」欄位所
    示，按前開比例換算，應展延工期日數為10日。原告主張應
    展延工期505日云云，就超過部分，因乏依據，難認有理。
  ⒊綜上，除被告已同意免計工期150日外，尚應展延工期38日及
    10日，合計應展延工期198日【計算式：150+38+10＝198】。
  ⒋依系爭契約第18條第1、4款約定：「（一）逾期違約金，以
    日為單位，不扣除任何期日，廠商如未依照契約約定期限竣
    工，應按逾期日數，每日依契約價金總額1‰…計算逾期違約
    金。…（四）逾期違約金為損害賠償額預定性違約金，其總
    額（含逾期未改正之違約金）以契約價金總額之〔20〕％為上
    限，…。」（見本院卷㈠第119頁）。另兩造不爭執前開「契
    約價金」係指「工程結算金額」（見本院卷㈦第196頁反面、
    卷㈧第43頁）。
  ⒌次依系爭契約第3條第2款：「...■依實際施作或供應之項目
    及數量結算，以契約中所列履約標的項目及單價，依完成履
    約實際供應之項目及數量給付。若有相關相目如稅什費另列
    一式計價者，應依結算總價與訂約總價比例增減之，但契約
    已訂明不適用比例增減條件者，不在此限。」、第5條第1款
    第3目約定：「驗收後付款：除契約另有約定外，機關應於
    驗收合格之次日起15日內簽發結算驗收證明書，廠商於繳納
    保固保證金並無待解決事項後，得申請給付尾款，機關應於
    接到廠商提出請款單據後〔5〕日內，一次無息結付尾款。」
    （見本院卷㈠第112至113頁），工程驗收後，原告得於繳納
    保固保證金並無待解決事項後，申請給付尾款。系爭發電機
    工程業經被告於103年11月5日驗收完畢及並經被告於103年1
    2月填發工程結算驗收證明書，此有工程結算驗收證明書可
    參（見本院卷㈡第9頁），原告應得請求工程尾款。而原告依
    前開約款，或按民法第491條第1項、第179條規定，請求被
    告給付遭扣之逾期違約金，尚以被告有於原告工程款中溢扣
    逾期違約金為要件。
  ⒍查，系爭發電機工程工期480日曆天，原預定完工日期102年1
    月12日，實際完工日期103年6月20日（見不爭執事項㈥），
    逾期524日，扣除被告已同意展延工期150日、前述應再展延
    工期38日及10日，尚逾期326日【計算式：524日-150日-38
    日-10日＝326日】。又系爭發電機工程結算金額為1億3,580
    萬2,452元（尚未計入本件原告得請求之變更追加費用），
    此有工程結算驗收證明書可稽（見本院卷㈡第9頁），依系爭
    契約第18條第1款約定計算逾期違約金為4,427萬1,599元【
    計算式：135,802,452元×1‰/日×326日＝44,271,599.352元≒4
    4,271,599元（元以下四捨五入）】；然依系爭契約第18條
    第4款約定，應計逾期違約金上限金額為2,716萬0,490元【
    計算式：135,802,452元×20%＝27,160,490.000000000元≒27,
    160,490元（元以下四捨五入）】，前開依第1款計算結果已
    經超過上限金額，是被告僅得以上限金額扣逾期違約金。被
    告依約主張扣逾期違約金2,716萬0,490元，已是依據系爭契
    約約定上限減縮計算，並未溢扣。是原告依系爭契約第3條
    第2款、第5條第1款第3目、民法第491條第1項、第179條，
    請求被告給付返還遭扣之工程款2,716萬0,490元，要屬無據
    。
  ⒎至原告另主張因被告實際上未因遲延而受有損失，被告請求
    原告賠償至違約金額度上限即契約總價20％，並非公允，應
    另按民法第251條、第252條規定予以酌減云云。經查：
　⑴按債務已為一部履行者，法院得比照債權人因一部履行所受
    之利益，減少違約金。約定之違約金額過高者，法院得減至
    相當之數額。民法第251條、第252條固定有明文。
　⑵惟查，系爭發電機工程於完工前，縱已有部分工程施作完成
    ，然仍應無從正常使用，即於工程全部完工前，難認被告已
    受有部分工程利益。另於工程遲延後、完工前，被告無法使
    用系爭發電機工程，自受有無法利用或備用該工程之損失，
    難認未受有遲延完工之損害。又系爭發電機工程遲延完工金
    額之計算，係按日以以結算金額千分之一計算，並有約定以
    工程結算金額之20％為上限，並未較一般工程契約約定為高
    。且原告遲延完工日數，扣除被告已免計工期日數，及不可
    歸責於原告之日數後，仍逾期達326日，遠高於遲延違約金
    上限對應之遲延日數即200日。是本件遲延違約金金額之計
    算，難認過高而應予酌減。
　⑶基上，本件原告請求酌減違約金，於法不合，無從酌減。
  ㈢原告得請求展延工期費用77萬1,198元：
　⒈查系爭契約刪除第22條第5款之內容為：「除契約變更增減數
    量或新增項目所致之展延履約期限外，經機關同意全部暫停
    執行或展延履約期限，廠商得向機關請求按訂約總價｛2.5加
    〔0〕％除以原工期日數所得金額乘以展延或停工日數之工程管
    理費，且其費用不含所失利益，以不超過訂約總價10％為限
    。本項工程管理費已包含工程保險費及營業稅，如因不可歸
    責於雙方之事由者，廠商得申請之工程款裡費應予減半。」
    （見本院卷㈠第121頁），前開遭刪除之約款原係約定廠商原
    告得請求展延工期管理費之條件及金額計算方式。而系爭契
    約刪除前開條文時，並未同時約定原告概不得請求展延工期
    費用之同類意思文字，是系爭契約經刪除前開約款後，僅係
    原告不得直接引用前開條文請求展延工期費用，非謂原告不
    得依其他請求權請求展延工期費用。
　⒉次依系爭契約第4條第10款第8目之約定：「契約履約期間，
    有下列情形之一（且非可歸責於廠商），致增加廠商履約成
    本者，廠商為完成契約標的所需增加之必要費用，由機關負
    擔…8.其他可歸責於機關之情形。」（見本院卷㈠第112頁反
    面），可歸責於被告之事由，以致原告增加履約所需成本費
    用時，原告得請求被告負擔。另按民法第227條之2之規定：
    「契約成立後，情事變更，非當時所得預料，而依其原有效
    果顯失公平者，當事人得聲請法院增、減其給付或變更其他
    原有之效果」，乃係法律對於情事變更適用之原則。該條所
    規定之「非當時所得預料」，在工程契約上，指該情事變更
    情況，非承包商於締約時所能預見之風險，或承包商於締約
    時雖可預見，然其無法採取合理防止損失、損害之發生，致
    其損害超越所預期可期待之範圍，如依契約原有效果履行，
    顯然有失公平者，即有上開規定之適用。本件工期之展延，
    固部分可歸責於被告（如判決附表4項次3.b「拆除計畫送審
    延宕」，但因與其他事由重疊，不予重複計算），而就被告
    已同意展延工期之150日，以及本判決附表4項次5.c「既有
    建築結構有裂縫」之停工5日，難認均可歸責被告，除因追
    加工程款所展延工期部分（判決附表5），系爭發電機工程
    展延日數達188天（見判決附表4「判斷」之「合計」），若
    原告僅得請求可歸責於被告之展延工期費用，顯然有失公平
    。另觀被告同意展延工期之內容為春節9天、介面疑義澄清2
    9日、介面疑義澄清9日（見本院卷㈠第138頁反面第一次預定
    工期檢討表）、疑義澄清69日、颱風1日（見本院卷㈠第140
    頁第二次預定工期檢討表）、颱風1日、春節假期9日（見本
    院卷㈠第143頁工期總檢討表），最終合併計算150日，被告
    同意展延工期之150日部分，以及本判決附表4項次5.c「既
    有建築結構有裂縫」之停工5日尚難認可歸責於被告。而本
    件另於本判決附表4項次4「廢泥漿運棄核發四聯單」判斷須
    再展延33日部分，可歸責於被告。綜合以上判斷，本件展延
    工期188天，不可歸責於兩造之日數為155天，可歸責於被告
    33天。本件系爭契約固已刪除第22條第5款之條文，惟原告
    仍應得請求展延工期188天部分之費用，此非當初刪除該條
    文所得預見，且原告舉證其實際成本費用顯有困難，尚難僅
    按原告主張之工務所租金等6項費用按實支法予以計算。故
    仍參前開第22條第5款條文，不可歸責於兩造之155日，按訂
    約總價（1億3400萬元）2.5％除以原工期日數（480日）所得
    金額乘以展延日數，再予折半；可歸責於被告之33天，則按
    前開計算方式，不予折半。其中，不可歸責兩造之155日，
    原告得依民法第227條之2規定請求被告給付54萬0,885元【
    計算式：1億3400萬元x2.5％x（155日/480日）/2＝540,885.0
    000000000元≒540,885元（元以下四捨五入）】；可歸責被
    告之33日，原告得依系爭契約第4條第10款第8目之約定，請
    求23萬0313元【計算式：1億3400萬元x2.5％x（33日/480日
    ）＝230,312.5元≒230,313元（元以下四捨五入）】，合計為
    77萬1,198元【計算式：540,885元＋230,313元＝771,198元】
    。
　⒊另原告固以「工務所租金」、「工務所水電費」、「人員費
    用（5人）」、「油資費用」、「雜項費用」、「工務所電
    話費」等實支費用，請求展延工期期間之費用（見本院卷㈠
    第53頁），惟原告所提費用單據，是否均係因展延工期188
    日所生；該等費用發生期間，是否與展延工期期間相符，均
    屬有疑，尚難據為對原告有利之認定。是本件展延工期費用
    之計算，仍以前開計算方式為宜。
　⒋至判決附表5所認定之展延工期日數10日，係按變更設計追加
    工程費用所推估計算，原告應已於追加工程費用中獲得相對
    應之管理費用，不應重複計算。
　㈣原告不得請求已領取工程款585萬7,016元之遲延利息即4萬0,
    117元：
  ⒈按給付無確定期限者，債務人於債權人得請求給付時，經其
    催告而未為給付，自受催告時起，負遲延責任；遲延之債務
    ，以支付金錢為標的者，債權人得請求依法定利率計算之遲
    延利息；應付利息之債務，其利率未經約定，亦無法律可據
    者，週年利率為百分之五，民法第229條第2項、第233條第1
    項前段、第203條，固定有明文。
  ⒉惟依系爭契約第5條第1款第3目約定：「驗收後付款：除契約
    另有約定外，機關應於驗收合格之次日起15日內簽發結算驗
    收證明書，廠商於繳納保固保證金並無待解決事項後，得申
    請給付尾款，機關應於接到廠商提出請款單據後〔5〕日內，
    一次無息結付尾款。」（見本院卷㈠第11頁），權責分工表
    「期程」3.工程完工驗收階段的項次5「製作工程結算資料
    」、項次10「驗收後付款（竣工計價或尾款）」記載，工程
    結算資料係由「施工廠商」即原告負責辦理，監造廠商有7
    日審查期間、被告機關有5日審查期間，（見本院卷㈡第113
    頁正反面）。是工程完成驗收後，原告尚應製作並提出工程
    結算資料，方得據以請領系爭發電機工程之尾款，被告應於
    12日（7日+5日＝12日）內審查付款，尚非未約定付款期限。
  ⒊本件係於103年11月5日驗收合格（見本院卷㈡第9頁），已如
    前述。觀諸原告於103年12月17日以福發（103）工龍字第03
    656號函送之竣工計價單（見本院卷㈢第161頁），僅於「以
    前實發」欄位記載有金額，其餘「變更設計增減價額」、「
    應加及應扣還金額」、「驗收扣款」、「結算總價」、「本
    次應發」、「本次實發」金額欄位均未登載金額。被告自無
    從按原告提送之前述竣工計價單結付尾款予原告，難以前揭
    原告函文送達日起算工程尾款585萬7,016元之清償期。是原
    告請求給付工程尾款之起訴狀固於103年12月22日送達被告
    ，此有送達證書在卷可參（見本院卷㈠第362頁），惟原告工
    程款清償日既未屆至，自不生催告給付之效力。
  ⒋次查，原告嗣後以104年2月7日福發（104）工龍字第03671號
    函提送竣工計價單予被告，該函文並於104年2月9日送達，
    此有前開兩造往來函文在卷可稽（見本院卷㈢第162-164頁）
    。而監造廠商有7日、被告機關有5日審查期間，被告應於12
    日內，即104年2月21日以前給付，本件原告於104年2月11日
    領得所請之工程尾款，此為兩造所不爭執（見不爭執事項㈢
    ），可知被告給付此項尾款尚未遲延，原告不得請求已領取
    工程款585萬7,016元之遲延利息。
　㈤本判決原告勝訴金額之利息起算日：
　　按當事人依民法第227條之2第1項：「契約成立後，情事變
    更，非當時所得預料，而依其原有效果顯失公平者，當事人
    得聲請法院增、減其給付或變更其他原有之效果」之規定，
    請求法院增加給付者，就增加數額部分為形成之訴，應待法
    院判決確定後，主張得請求增加給付者之權利及相對方之義
    務內容始告確定。倘權利人得據此權利義務關係而為給付請
    求，義務人之給付期限，應自法院為增加給付判決確定後始
    告屆滿，並自翌日起負遲延責任（最高法院100年度台上字
    第859號判決參照）。準此，本件原告依民法第227條之2第1
    項情事變更原則請求被告增加給付之展延工期費用其中金額
    54萬0,885元之部分，其法定遲延利息應自本件判決確定翌
    日起算。其餘362萬5,880元【計算式：416萬6,765元－54萬0
    ,885元＝3,625,880元】部分，原告得請求自起訴狀繕本送達
    翌日即103年12月23日（見本院卷㈠第362頁）起算之法定遲
    延利息。
  ㈥關於訴訟費用分擔之部分，原告縮減訴之聲明裁判費部分，
    是否應由被告負擔：
　　按原告撤回其訴者，訴訟費用由原告負擔，民事訴訟法第83
    條第1項前段定有明文。原告以其減縮「工程款585萬7,016
    元」以及「返還履約保證金335萬之定期存單」之聲明，係
    因被告在其起訴前無正當理由遲延給付，於起訴後方清償之
    ，可歸責被告為理由，而請求前開減縮部分裁判費均由被告
    負擔云云，於法不合，自無從准許。
六、綜上所述，原告依系爭契約第3條2款、第4條第10款第8目、
    第21條第1款第3、4目、民法第491條第1項、第227條之2規
    定，請求被告給付416萬6,765元，及其中362萬5,880元，自
    103年12月23日起；餘54萬0,885元，自本件判決確定翌日起
    ；均至清償日止，按週年利率5%計算之利息，為有理由，應
    予准許。逾此範圍，為無理由，應予駁回。
七、假執行之宣告：本件原告勝訴部分，兩造分別陳明願供擔保
    請准宣告假執行或免為假執行，核無不合，爰分別酌定相當
    之擔保金額，予以准許。至原告敗訴部分，其假執行之聲請
    失所依據，應予駁回。
八、本件事證已臻明確，兩造其餘攻擊防禦方法及證據，核與判
    決之結果不生影響，爰不一一論列，併此敘明。
九、訴訟費用負擔之依據：民事訴訟法第79條、第83條第1項前
    段。
中　　華　　民　　國　　111 　年　　5 　　月　　31　　日

                  工程法庭    法  官  石珉千
以上正本係照原本作成。　　　　　　　　  
如對本判決上訴，須於判決送達後20日之不變期間內，向本院
提出上訴狀。如委任律師提起上訴者，應一併繳納上訴審裁判
費。
中　　華　　民　　國　　111 　年　　6 　　月　　1 　　日
                              書記官  楊婉渝